臺灣板橋地方法院民事裁定　　　　　 100年度消債抗字第48號
抗　告　人　陳志航
代　理　人　陳昭全律師
上列抗告人因消費者債務清理事件聲請更生，對於中華民國100
年4 月15日本院100 年度消債更字第44號裁定提起抗告，本院裁
定如下：
    主  文
原裁定關於駁回抗告人更生程序之聲請部分廢棄。
上開廢棄部分，抗告人陳志航自民國一○○年五月二十三日下午
四時起開始更生程序。
命司法事務官進行本件更生程序。
    理  由
一、抗告意旨略以：
（一）抗告人所列96年每月生活必要費用支出為新臺幣（下同）
      2 萬3119元，原裁定既認應以行政院主計處公佈之96年度
      新北市每人每月最低生活必要費用9509元為計算標準，且
      該必要費用包括食、衣、住、行等費用在內，則計算抗告
      人一家五口之生活必要費用時，自應援引相同之數據為計
      算標準，豈可又引抗告人所稱扶養子女之費用以為計算，
      如此豈不有理由矛盾之嫌。因此，縱以伊民國95至96年每
      月平均收入4 萬8329元，扣除每月協商金額2 萬6049元，
      已不足支付抗告人一家五口最低生活必要費用4 萬7545元
      （即9,509 ×5 ＝47,545），由此顯見抗告人於96年6 月
      毀諾當時確有不可歸責於己事由。
（二）抗告人當時之收入扣除協商款後，已甚難維持一家五口之
      生活必要費用，經抗告人與配偶勉力支撐至96年4 月，便
      無力再支付該筆協商款因而毀諾，至於當時仍持續繳納保
      費，一者為免因意外無力支付醫療費用，二者抗告人均再
      以保單貸款方式支借現金以為支應生活費用，況保費與協
      商款此二筆金額差距相去甚遠，實不可加以比擬，蓋剔除
      該筆保費支出，抗告人仍無力支付協商款，因此裁定理由
      稱抗告人持續繳納保費，卻選擇於96年6 月毀諾，顯係可
      歸責於己之事由，違誤之處甚明。抗告人於毀諾前每月應
      繳2 萬6049元，與裁定理由所載每月平均繳納2034之保費
      ，二者相差有10餘倍之遙，因此抗告人於毀諾後，既未正
      常繳納協商款，自然仍持續繳納保費，此乃人之常情，由
      此不足論抗告人係故意拒絕繳納協商款。
（三）再更生聲請係屬非訟事件，本無一事不再理之限制，且消
      債條例亦未規定更生聲請案件經駁回後，有不得重新聲請
      之限制，因此抗告人自有再提出聲請之權利，且鈞院97年
      度消債更字第909 號案件既已確定終結，抗告人嗣提出本
      件聲請，自無重複提出聲請可言。
（四）綜上，原裁定確有不當而應予以廢棄，為此聲明請求廢棄
      原裁定，重為准予更生之裁定等語。
二、按債務人與金融機構協商成立者，不得聲請更生或清算，但
    因不可歸責於己之事由，致履行顯有重大困難者，不在此限
    ；本條例施行前，債務人依金融主管機關協調成立之中華民
    國銀行公會會員辦理消費金融案件無擔保債務協商機制與金
    融機構成立之協商，準用前項之規定，消費者債務清理條例
    第151 條第5 項、第6 項分別定有明文。次按法院開始更生
    程序之裁定，應載明其年、月、日、時，並即時發生效力；
    又法院裁定開始更生或清算程序後，得命司法事務官進行更
    生或清算程序，本條例第45條第1 項、第16條第1 項分別定
    有明文。
三、經查：
（一）抗告人因積欠金融機構債務，於消費者債務清理條例施行
      前，曾依「中華民國銀行公會會員辦理消費金融案件無擔
      保債務協商機制」與台新銀行達成協商，雙方約定自95年
      6 月起，分120 期，利率0.00% ，每月10日以2 萬6049元
      依各債權銀行債權金額比例清償各項債務，至全部清償為
      止，而抗告人依約清償至96年4 月16日後即未再有繳款紀
      錄，同年6 月遭債權銀行註記毀諾等情，有協議書、無保
      債務還款計畫等件可證，並核與台新銀行100 年3 月11日
      台新總債協商部字第10000001970 號函（見原審卷第125
      至128 頁）相符，堪信為真正，是抗告人既經協商成立，
      復具狀聲請更生程序，自須備「不可歸責於己之事由，致
      履行顯有重大困難者」之要件，方為適法。
（二）查抗告人名下擁有93年出廠之汽車乙輛，任職於臺北市政
      府環境保護局95、96年申報所得總額分別為59萬9111元及
      56萬0784元，合計平均每月所得約4 萬8329元，有其全國
      財產稅總歸戶財產查詢清單、綜合所得稅各類所得資料清
      單、勞工保險被保險人投保資料表（以上見原審卷第22頁
      、第53頁、第224 至225 頁）在卷可稽，核與臺北市政府
      環境保護局100 年3 月17日北市環三(一)字第10031573400
      號函及本院職權調取抗告人稅務電子閘門財產所得調件明
      細表等相符，堪信為真實，是以抗告人每月4 萬8329元之
      收入，扣除與台新銀行協商每月還款之金額2 萬6049元後
      ，伊每月固仍餘有2 萬2280元可自由運用，但因抗告人為
      單親家庭，而三名子女又分別係於84年（長女）、87年（
      長子）及89年（次女）出生，目前仍未成年且均屬就學之
      年齡，勢必在生活上有仰賴抗告人照顧之必要，有戶籍謄
      本在卷可證（見原審卷第9 至10頁）。從而，衡量抗告人
      在支付與最大債權銀行擬定之清償方案後，縱使以96年度
      內政部所公佈之新北市每人每月最低生活費用9509元，計
      算其家庭之每人每月所需，且子女生活所需生活費用之一
      半縱由前配偶負擔（此為夫妻均應分擔法定扶養義務之算
      法，惟並無證據足證其前配偶有分擔），則抗告人一家四
      口之生活所需仍達2 萬3773元【計算式：9,509 ＋（9,50
      9 ×3 ÷2 ）＝23,773，元以下四捨五入】，抗告人每月
      可節餘之數額已顯然不足以支應其生活所需，遑論目前社
      會已因經濟發展，導致通貨膨脹、物價上漲而再增加每人
      每月之最低生活花費至1 萬0792元，抗告人勢必更加難以
      負擔。準此，本件實難認抗告人在繳交協商款項後，仍可
      以維持抗告人及其子女之最低基本生活所需，抗告人毀諾
      協商條件，核屬不可歸責於債務人之事由致履行協商有重
      大困難，原審未予審究抗告人每月所得扣除每月履行協商
      金額後，已難維持最低基本生活之情節，而駁回其更生之
      聲請，尚有未合。抗告人就此部分指摘原裁定不當，求予
      廢棄，為有理由，爰裁定如主文所示。
四、本院裁定開始更生，非即表示認可抗告人所提分8 年，每月
    以8745元償還，計清償83萬9520元之更生方案（見原審卷第
    150 頁），除該清償總額僅占其目前債務總額335 萬7968元
    之25% ，清償比例過低對債權人而言顯失公平外；進入更生
    程序後，其無擔保債權均須藉更生程序以獲得清償，則抗告
    人將不再受3 分之1 強制扣薪之執行，當有更多之薪資運用
    空間可作為清償債務之籌碼；且其子女將隨著年齡成長，除
    不再需抗告人在經濟上之資助，甚至可分擔其家庭之生活開
    銷外，抗告人任職於臺北市環保局亦可隨年資累積，增加其
    工作收入，是以抗告人應仍有減少支出並增加收入之空間，
    可提升還款能力。準此，進入更生程序後，方為其勉力投入
    償債的開始，聲請人應盡所能節約支出，並積極投入工作以
    增加還款之成數及總金額，是於更生程序中，請參酌前述事
    項另行擬定足以為債權人接受，或可經法院認為公允之更生
    方案以供採擇，俾免更生程序須致清算程序之地步，附此敘
    明。
五、據上論結，本件抗告為有理由，依消費者債務清理條例第11
    條第2 項、第45條第1 項、第16條第1 項、第15條，民事訴
    訟法第492 條前段，裁定如主文。
中    華    民    國  100   年      5   月     23     日
                  民事第三庭  審判長法  官  陳財旺
                                    法  官  陳映如
                                    法  官  林錫凱
以上正本證明與原本無異。
本裁定不得抗告
本裁定已於100年5月23日下午4時公告。
中    華    民    國    100   年    5     月    23    日
                                    書記官  羅麗娟